---
title: "Nível 1 — Exclusões procedimentais"
author: Pablo Rogers
execute:
  echo: true
---

```{r}
#| label: setup-01
#| include: false

library(tidyverse)
library(gt)
```

## Leitura e preparação dos dados

O arquivo `data.csv` contém as respostas brutas do questionário (separador `;`).
Nesta etapa, removem-se registros de abandono, selecionam-se as variáveis do
fluxo analítico e deriva-se o tempo total de resposta (`TIME`).

```{r}
#| label: leitura-dados

dados_brutos <- read_csv2(
  "../../Data/InputData/data.csv",
  show_col_types = FALSE
)

dados_preparados <- dados_brutos |>
  mutate(
    abandono = is.na(ID) | rowSums(across(Q1:Q26, \(x) !is.na(x))) == 0
  )

dados_importados <- dados_preparados |>
  filter(!abandono) |>
  select(ID, CREATED, MODIFIED, CQ1, CQ2, CQ3, Q1:Q26) |>
  mutate(
    across(c(CQ1, CQ2, CQ3, Q1:Q26), as.numeric),
    CREATED_dt = as.POSIXct(CREATED, format = "%d/%m/%Y %H:%M", tz = "UTC"),
    MODIFIED_dt = as.POSIXct(MODIFIED, format = "%d/%m/%Y %H:%M", tz = "UTC"),
    TIME = as.numeric(difftime(MODIFIED_dt, CREATED_dt, units = "secs"))
  ) |>
  select(-CREATED_dt, -MODIFIED_dt)

glimpse(dados_importados)
```

## Exclusões procedimentais (Nível 1)

- `CQ == 1`: o respondente acertou o item de controle de qualidade.
- `CQ == 0`: o respondente falhou no item de controle de qualidade.

```{r}
#| label: nivel-1

dados_nivel1 <- dados_importados |>
  mutate(
    cq_falhas = rowSums(across(CQ1:CQ3, \(x) x != 1), na.rm = TRUE),
    excl_time = TIME < 208,
    excl_cq   = cq_falhas >= 2,
    nivel1_excluido = excl_time | excl_cq
  )

exclusion_log <- bind_rows(
  dados_preparados |>
    filter(abandono) |>
    transmute(
      ID,
      criterio = "abandono",
      valor    = NA_real_,
      detalhe  = "Sem respostas válidas em Q1-Q26"
    ),
  dados_nivel1 |>
    filter(excl_time) |>
    transmute(
      ID,
      criterio = "time_rapido",
      valor    = TIME,
      detalhe  = paste0("TIME = ", TIME, " s")
    ),
  dados_nivel1 |>
    filter(excl_cq) |>
    transmute(
      ID,
      criterio = "cq_falhas",
      valor    = cq_falhas,
      detalhe  = paste0("Falhas CQ = ", cq_falhas)
    )
) |>
  distinct(ID, criterio, .keep_all = TRUE)

dir.create("../../Output/Results", recursive = TRUE, showWarnings = FALSE)
write_csv2(exclusion_log, "../../Output/Results/exclusion_log.csv")

dados_elegiveis <- dados_nivel1 |>
  filter(!nivel1_excluido) |>
  select(ID, CQ1, CQ2, CQ3, TIME, Q1:Q26)
```

### Sumário do Nível 1

```{r}
#| label: sumario-nivel-1

tibble(
  Etapa = c(
    "Dados brutos",
    "Abandono removido",
    "Excluídos por tempo (< 208 s)",
    "Excluídos por CQ (≥ 2 falhas)",
    "Elegíveis para Nível 2"
  ),
  N = c(
    nrow(dados_brutos),
    sum(dados_preparados$abandono, na.rm = TRUE),
    sum(dados_nivel1$excl_time, na.rm = TRUE),
    sum(dados_nivel1$excl_cq, na.rm = TRUE),
    nrow(dados_elegiveis)
  )
) |>
  knitr::kable(caption = "Resumo das exclusões procedimentais — Nível 1")
```

```{r}
#| label: exportacao-nivel-1
#| include: false

dir.create("../../Data/IntermediateData", recursive = TRUE, showWarnings = FALSE)
write_csv2(dados_elegiveis, "../../Data/IntermediateData/whoqol_imported.csv")
```
